臺灣臺北地方法院民事判決
111年度簡上字第173號
上  訴  人  陸海洋行股份有限公司


法定代理人  何英津  
訴訟代理人  吳啟瑞律師
被上訴人    欣展倉儲物流股份有限公司


法定代理人  林千微  

訴訟代理人  李美寬律師
複代理人    許富雄律師
上列當事人間請求確認本票債權不存在事件，上訴人對於民國11
0年11月5日本院臺北簡易庭110年度北簡字第9224號第一審判決
提起上訴，經本院於民國111年6月22日言詞辯論終結，判決如下
：
　　主　    文
原判決關於確認上訴人持有被上訴人所簽發如附表所示本票債權
於超過新臺幣貳仟伍佰參拾萬壹仟肆佰元部分不存在，及該部分
之訴訟費用均廢棄。
上開廢棄部分，被上訴人在第一審之訴駁回。
第一審（除確定部分外）、第二審訴訟費用由被上訴人負擔。
    事實及理由
壹、程序事項
一、按訴狀送達後，原告不得將原訴變更或追加他訴，但擴張或
    減縮應受判決事項之聲明者，不在此限。又於第二審為訴之
    變更或追加，非經他造同意，不得為之。但第255條第1項第
    2款至第6款情形，不在此限。上開規定，於簡易事件之第二
    審訴訟程序準用之，民事訴訟法第255條第1項第3款、第446
    條第1項、第436條之1第3項分別定有明文。上訴人上訴聲明
    原為：㈠原判決廢棄。㈡被上訴人應給付上訴人新臺幣（下同
    ）2,469萬8,600元，及自起訴狀繕本送達翌日起至清償日止
    ，按週年利率5％計算之利息。㈢願供擔保請准宣告假執行（
    見簡上卷第15頁）。嗣於民國111年4月21日準備程序當庭確
    認上訴聲明為：㈠原判決關於確認上訴人持有被上訴人所簽
    發如附表所示本票（下稱系爭本票）債權於超過2,531萬0,4
    00元部分不存在，及該部分之訴訟費用均廢棄。㈡上開廢棄
    部分，被上訴人在第一審之訴駁回（見簡上卷第53頁）。再
    於111年5月12日準備程序當庭確認上訴聲明為：㈠原判決關
    於確認上訴人持有被上訴人所簽發系爭本票債權於超過2,53
    0萬1,400元部分不存在，及該部分之訴訟費用均廢棄。㈡上
    開廢棄部分，被上訴人在第一審之訴駁回（見簡上卷第191
    頁）。上訴人上開所為，屬減縮應受判決事項之聲明，核與
    前開規定相符，自應准許。　　　 
二、按確認法律關係之訴，非原告有即受確認判決之法律上利益
    者，不得提起之，民事訴訟法第247條第1項定有明文。又所
    謂即受確認判決之法律上利益，係指法律關係之存否不明確
    ，原告主觀上認其私法上之地位有不安之狀態存在，且此種
    不安之狀態，能以確認判決將之除去者而言（最高法院52年
    台上字第1237號判決意旨參照）。本件被上訴人主張上訴人
    持系爭本票，向臺灣新北地方法院聲請對本票准許強制執行
    ，並經臺灣新北地方法院以110年度司票字第1865號民事裁
    定准許強制執行在案，然兩造間並無存在任何債權債務關係
    ，是兩造就系爭本票債權存在與否尚非明確，致被上訴人私
    法上之地位有受侵害之危險，故被上訴人訴請確認該本票債
    權不存在，如經法院為其勝訴之確認判決，其私法上地位受
    侵害之危險即得加以除去，自應認被上訴人有即受確認判決
    之法律上利益。
貳、實體事項：
一、被上訴人主張：
  ㈠兩造於102年7月1日，簽訂倉庫租用暨管理契約書（下稱系爭
    契約），契約有效期間為3年，且兩造依系爭契約第14條第1
    項約定，自締約後未以書面通知他方不再續約，故兩造間之
    權利義務關係仍適用系爭契約之相關約定。被上訴人已依系
    爭契約第3條約定，提供面額5,000萬元之系爭本票，作為被
    上訴人履行其本於系爭契約所負保管上訴人委託由被上訴人
    保管貨品之債務之擔保。
  ㈡被上訴人提供予上訴人貨物儲放使用之門牌號碼桃園市○○區○
    ○○路000號B區之倉庫（下稱系爭倉庫）於110年2月26日發生
    失火事件（下稱系爭火災事件），上訴人之貨物（下稱系爭
    貨物）因此受有損害，經保險理算之受損數額為1億2,024萬
    6,021元，其中上訴人已透過保險理賠取得9,554萬7,421元
    ，惟依系爭契約第13條第1、2項之約定，就上訴人交付貨物
    之火險、地震險均應由上訴人自行負責投保責任，並就理賠
    不足額亦應由投保該方即上訴人自行負擔，上訴人既應就其
    儲放之貨物投保火險，雖其系爭貨物因系爭火災事件受有損
    害，亦應由上訴人本於該條約定辦理投保並申請理賠，若有
    不足亦需自行承擔，無從向被上訴人請求損害賠償，自非系
    爭本票之擔保責任範圍。又系爭火災事件之發生成因並非屬
    被上訴人所致，系爭火災事件發生前亦未發生嚴重負載電力
    設備跳電之情形，且就該事件是否屬被上訴人應負保管責任
    範圍，及是否係因被上訴人違反善良管理人注意義務所致，
    上訴人亦未盡其舉證之責。故被上訴人既未因系爭火災事件
    對上訴人有何擔保責任發生，惟依票據法第13條反面解釋，
    被上訴人並未積欠上訴人任何債務，上訴人對被上訴人自無
    系爭本票債權存在。
  ㈢並於原審聲明：確認上訴人持有系爭本票對被上訴人之本票
    債權不存在。　　　 
二、上訴人則以：
　㈠兩造簽訂系爭契約，被上訴人為擔保履行雙方契約乃簽發系
    爭本票交予上訴人收執。被上訴人亦應依系爭契約第3條之
    約定就系爭貨物負保管之擔保責任，且其屬受有報酬之倉庫
    營業人，本對於系爭貨物之滅失毀損應自證其已盡善良管理
    人注意義務仍無法避免該情形發生，然被上訴人並未證明上
    情；且因被上訴人甚於系爭火災事件發生前已明知系爭倉庫
    曾有跳電情形，仍未為任何檢查或修繕，亦未使消防警報設
    備、滅火設備處於開啟狀態，及未保留相當人力在現場照看
    以避免火災事故發生等任何防止措施，未盡其善良管理人注
    意義務，造成上訴人之系爭貨物全數付之一炬，自應由被上
    訴人依該條約定負責，並以系爭本票為該損害賠償債務之擔
    保，然經上訴人於110年2月27日為付款之提示，竟未獲兌現
    ，其後被上訴人置之不理乃執系爭本票聲請強制執行。
　㈡又依系爭契約第13條，被上訴人本應就上訴人貨物承保貨物
    保管人責任險，而所謂貨物保管人責任險，係指「被保險人
    基於寄託或其他相類之法律關係為他人占有、保管或管理他
    人之物」，且於「被保險人之受託物，於保險期間內因火災
    、爆炸所致之毀損或滅失，依法應負賠償責任，而受賠償請
    求時，保險人對被保險人負賠償之責」，然於現場會勘時，
    被上訴人已向上訴人坦承並無承保任何保險，更可見上訴人
    自得執該票據，請求相關損害賠償等語置辯。
三、原審為被上訴人全部勝訴之判決，即判決確認上訴人持有系
    爭本票對被上訴人之本票債權不存在。上訴人不服就其敗訴
    部分提起一部上訴，並聲明：㈠原判決關於確認上訴人持有
    被上訴人所簽發系爭本票債權於超過2,530萬1,400元部分不
    存在，及該部分之訴訟費用均廢棄。㈡上開廢棄部分，被上
    訴人在第一審之訴駁回。被上訴人則為答辯聲明：上訴駁回
    。
四、查下列事項經兩造所不爭執（見簡上卷第54、55頁），自堪
    信為真實：
  ㈠兩造於102年7月1日簽訂系爭契約，契約有效期間為3年，依
    系爭契約第14條第1項約定，兩造於契約約定之終止日前2 
    個月內未以書面通知他方不再續約者，則以原契約條件續約
    1期，兩造訂立系爭契約後從未以書面通知他方不再續約，
    兩造間之權利義務關係，仍適用系爭契約相關約定等節，並
    有系爭契約存卷可憑（見原審卷第23至28頁）。
  ㈡被上訴人已依系爭契約第3條約定交付系爭本票予上訴人作為
    擔保之用等情，亦有系爭本票為據（見原審卷第21、99頁）
    。
  ㈢被上訴人提供予上訴人貨物儲放使用之系爭倉庫於110年2月2
    6日發生系爭火災事件，上訴人存放於系爭倉庫之系爭貨物
    受有損害，實際損害金額為1億2,081萬5,591元，上訴人已
    獲得保險理賠數額為9,554萬7,421元等節，另有系爭火災事
    件之報導及災後照片（見原審卷第101至111頁）、上訴人提
    出系爭火災事件之損失裡算總表、賠款接受書（見原審卷第
    137、139頁、簡上卷第223至249頁）為證。
  ㈣上訴人持有被上訴人所簽發之系爭本票，向臺灣新北地方法
    院聲請對本票准許強制執行，並經臺灣新北地方法院以110 
    年度司票字第1865號裁定准許強制執行在案等情，並有該裁
    定在卷可稽（見原審卷第19至20頁）。　
五、被上訴人主張系爭火災事件乃系爭契約第13條第1、2項約定
    應由上訴人自行投保之事故範圍，非屬被上訴人依系爭契約
    第3條簽發系爭本票所擔保之損害賠償責任範圍，且系爭火
    災事件亦非被上訴人保管責任內容或係由被上訴人違反善良
    管理人注意義務所致，故被上訴人對於系爭火災事件造成系
    爭貨物毀損滅失，自無庸負損害賠償責任，故系爭本票所擔
    保之原因關係不存在，系爭本票債務亦無從存在等節；為上
    訴人所否認，並以前詞置辯。是本件之爭點為：㈠系爭本票
    所擔保之損害賠償範圍，是否包括因被上訴人違反善良管理
    人注意義務之火災事故造成之損害？抑或該火災事故責任應
    由上訴人依系爭契約第13條之約定自行負擔？㈡如是，系爭
    火災事件是否係因被上訴人違反善良管理人注意義務所致？
    ㈢倘被上訴人應負損害賠償責任，則系爭本票所擔保之債權
    尚存之數額為若干？茲析述如下：
　㈠系爭本票所擔保之損害賠償範圍，是否包括因被上訴人違反
    善良管理人注意義務之火災事故造成之損害？抑或該火災事
    故責任應由上訴人依系爭契約第13條之約定自行負擔？
　1.按解釋契約，應於文義、論理及契約條款之體系架構詳為推
    求，以探求當事人立約時之真意，不能徒拘泥字面或截取書
    據中一二語，任意推解致失其真意。
　2.經查：
　  ⑴系爭契約第1條約定「甲方（即上訴人）將其倉儲物流管理
      、入庫驗收、出庫配送等相關作業委託乙方（即被上訴人
      ）處理。委託業務之內容詳第六條」，另第6條約定：「
      乙方受甲方之委託辦理下列各項業務：⑴保管業務：乙方
      應將其倉庫內設置保全措施，並以善良管理人之注意義務
      妥善管理倉庫中之甲方物品或自甲方以書面指定第三人收
      受、保管物品之業務及其他相關業務。⑵出入庫作業：指
      定乙方依據甲方書面指示，出入庫應負則之檢查物品是否
      有短少、破損、瑕疵情形，並確認物品及傳票紀錄之正確
      性之業務。如物品發生損壞或遺失時，乙方應先行口頭通
      知並儘速以書面通知甲方，且對毀損物品照相存證。⑶協
      助甲方辦理盤點決算等業務。⑷依甲方書面指示與甲方以
      書面指定業者做事務性之聯絡。⑸提供甲方製品及商品管
      理之建議與指導。⑹其他甲乙雙方同意之事項；又第3條約
      定「乙方聲明其係合法專業之倉儲業者，並保證依善良管
      理人之注意義務執行甲方委託業務履行本契約。乙方並得
      提供面額5,000萬元之本票，作為甲方將貨品委託乙方保
      管之擔保責任」等情，有系爭契約在卷可稽（見原審卷第
      23至24頁），是依上開約定，被上訴人本於系爭契約應就
      倉儲保管部分負擔之義務，為設置保全措施並按上訴人指
      定為提出交付、物流入出庫之正確性確認、協助盤點決算
      ，乃係就倉儲貨物為物理上空間存放、移動之確保。
　  ⑵另細繹系爭契約全部約款，就倉儲貨物如何配送、製單為
      事後憑證、物品入出庫清點覈實、完成委託事項之報告、
      配合業務檢查義務、貨物存放分類或特殊性貨物之告知等
      內容於第7條、第8條、第10條、第11條、第12條分別為細
      部約定，並於系爭契約第13條第3項明確約定「乙方倉儲
      應備有合法有效期內之消防設備及保全系統」，亦徵系爭
      契約約定之火災防免責任，實乃亦屬由被上訴人應依善良
      管理人注意義務所負擔之保管責任範圍。
　  ⑶至系爭契約第13條固約定第1項前段「甲方將貨物交付乙方
      保管，保管期間，如發生戰亂、暴動、天災等人力不可抗
      拒之因素，乙方不予負責；而有關甲方交付之貨品，其貨
      物保險之火險、地震險由甲方負責，貨物保管人責任險及
      倉儲安全防盜險、運輸中責任險則由乙方負責」，第2項
      則約定「雙方應各自負責險種之投保金額，如有投保不足
      額致影響可能發生之理賠金額時，理賠不足額之差額應由
      投保一方負完全責任」（見原審卷第26頁），上開約款所
      排除被上訴人之保管責任，僅限於因戰亂、暴動、天災等
      因不可抗力之災變所致貨物毀損滅失時，無庸由被上訴人
      負責，尚不包括因被上訴人違反其善良管理人注意義務之
      非屬不可抗力之成因所致之損害情形在內；至兩造本於該
      約款分配災險投保責任，雖有約定不足額由負擔投保方完
      全負責，然此尚無法排除於災害之發生乃可歸責兩造任一
      方所致時，受保險理賠後所生由保險公司代為求償之責任
      釐清，故上開約款所指「理賠不足額之差額應由投保一方
      負完全責任」應僅係重申不可抗力責任歸由自己負擔之意
      旨，並非排除被上訴人應就系爭倉庫因被上訴人違反其善
      良管理人注意義務所致火災造成貨物毀損滅失之損害賠償
      責任。
  ㈡系爭火災事件是否係因被上訴人違反善良管理人注意義務所
    致？
　1.按當事人主張有利於己之事實者，就其事實有舉證之責任，
    民事訴訟法第277條前段定有明文。又所謂「善良管理人之
    注意義務」，係依一般社會上之觀念，客觀上得認為具有相
    當知識及經驗之人對於一定事件所能注意者，為決定行為人
    注意程度之標準。如損害因第三人之行為所生，但無法期待
    債務人預見有此一行為而事先防範者，或債務人雖得預見，
    但依法令、習慣、契約，債務人不負防免其發生之義務者，
    或債務人縱予以嚴密之注意，仍無法避免其發生者，均應認
    為此通常事變之發生，非債務人違反善良管理人之注意義務
    所致，自無令債務人對於受害人負侵權行為損害賠償責任之
    理。本件上訴人主張系爭火災事件乃係因被上訴人違反其善
    良管理人注意義務所致，自應由上訴人舉證證明被上訴人就
    該火災之發生乃可預見並得為事先防範、施以嚴密注意即可
    避免其發生等情節。
　2.經查：
　　⑴系爭火災事件經桃園市政府消防局人員於110年2月26日、1
      10年3月2日進行共3次勘察，並就起火狀況查驗為「本案
      現場為通電狀態，勘察暨清理起火處發現電源線有熔斷情
      形，經採證以實體顯微鏡檢視證物，發現證物之熔痕特徵
      與通電痕相似。關係人表示，近期有老鼠出沒，且倉儲曾
      有漏水情形，現場無熔絲開關有跳脫情形，清理起火處未
      發現其它火源，起火源因經排除自燃性物質引火、外人侵
      入引火、微小火源（菸蒂）引火、施工不慎引火及堆高機
      引火，惟無法排除電器因素引起火災之可能性」、「研判
      起火原因不排除電器因素引起火災之可能性」（見簡上卷
      第106頁），故起火原因經現場勘察研判後僅保留電器因
      素引起火災之可能性。
　　⑵又被上訴人之負責人林建宏於該次火災調查詢問中陳稱：
      因為隔壁即訴外人信可公司在搬遷施工，所以有把消防管
      線切斷，並關閉消防設備，於110年3月2日有會同消防局
      火調人員勘察現場，有發現發電機是關閉等節（見簡上卷
      第96頁），足見系爭火災事件發生當時，被上訴人確實為
      因應隔壁信可公司搬遷施工，乃將消防管線切斷及消防設
      備關閉；然系爭契約第13條第3項約定「乙方（即被上訴
      人）倉儲應備有合法有效期內之消防設備及保全系統」之
      約定意旨，應為被上訴人應於系爭契約存續期間確保消防
      設備之有效運作，否則自與上述「合法」、「有效期」之
      約定不合，則被上訴人卻因上開事由將消防管線、設備置
      於無法順利運行之情形，自與系爭約定有違。
　　⑶參以擔任被上訴人管理之系爭倉庫隔壁信可公司保全系統
      服務員之訴外人中興保全公司人員即訴外人陳介甫，於上
      述火災事故調查詢問中證稱：其為第一個報案人，中興保
      全公司在火災發生當日上午0時30分接收到系爭倉庫有體
      溫感知器之異常訊號，所以前往現場查看，到達現場發現
      信可公司東側僅有些許煙冒出，其再走到被上訴人之系爭
      倉庫查看，走到西側就感受到鐵皮倉儲內的高溫，並發現
      欣展倉儲北側上方有大量濃煙竄出等語（見簡上卷第90至
      91、100頁），可見系爭火災事件確實為同屬保全業者可
      於現場透過火災訊號系統及人為即時現場查看可發現之災
      變。然被上訴人公司負責人林建宏於該次火災調查詢問中
      則陳稱：火災時倉儲內已經沒有員工，員工最後離開是25
      日下午9時43分，我們倉儲每日上午8時員工來上班，直到
      下午8時至10時離開等語（見簡上卷第94頁），則被上訴
      人負責系爭倉儲之管理，卻於因應隔壁信可公司搬遷，乃
      將消防管線切斷並關閉消防設備，竟無任何保全人員於現
      場留守，形同於系爭倉庫無任何消防設備正常運作期間，
      亦無人員可於現場即時查見、因應突發災變事故，遂僅可
      待中興保全公司人員於當日上午0時30分接收訊號異常時
      ，始由中興保全公司人員而非被上訴人之人員前往查看並
      報案處理，且截至消防人員接獲報案之同日上午0時41分
      期間（見簡上卷第73頁），卷查均無被上訴人之任何人員
      曾為緊急處理之相關證據，其顯未於火災發生之始即為上
      述因應措施，自應認系爭火災事件之損害擴大，與被上訴
      人違反其善良管理人注意義務之上開情節，有相當因果關
      係無疑。
  ㈢系爭本票所擔保之債權尚存之數額為若干？　　　
　1.系爭本票係用以擔保被上訴人本於系爭契約應負擔之保管責
    任，是被上訴人就系爭火災事件所致損害之賠償責任，自屬
    系爭本票所擔保之債權範圍，均如前述。
　2.又系爭火災事件，造成上訴人受有實際損害金額為1億2,081
    萬5,591元，上訴人已獲得保險理賠數額為9,554萬7,421元
    等節，為兩造所不爭執，亦如前述，是就上開業經保險公司
    理賠予上訴人之數額，自應依保險法第53條第1項之規定，
    已生該債權移轉予保險公司之效力，已非上訴人對被上訴人
    本於系爭契約可享有之損害賠償債權。至實際損害與未受理
    賠之差額即2,526萬8,170元部分，既屬因被上訴人因違反其
    本於系爭契約應負善良管理人注意義務所致，自應由被上訴
    人負擔，並以系爭本票擔保該債務之清償，則上訴人主張以
    理算金額扣除業受保險給付之數額後之差額2,469萬8,600元
    ，為系爭本票債權數額，並主張該數額為系爭本票尚應擔保
    之數額，既未逾上開2,526萬8,170元，自屬有據。
六、綜上所述，系爭火災事件確係因被上訴人之可歸責事由所致
    ，自應由被上訴人就該損害負賠償責任，並以系爭本票為該
    賠償責任之擔保，扣除上訴人業經保險理賠而債權移轉予保
    險公司之部分外，尚有如上訴人主張2,469萬8,600元之損害
    賠償原因債權存在，系爭本票於該數額內之債權亦屬存在。
    從而，被上訴人主張確認系爭本票債權全部不存在，於上開
    範圍內，不應准許。原審就上開不應准許部分，判決確認系
    爭本票債權全部不存在，自有未洽。上訴人上訴意旨指摘原
    判決此部分不當，求予廢棄改判，為有理由，自應由本院廢
    棄改判如主文第一、二項所示。
七、本件事證已臻明確，兩造其餘主張攻擊防禦方法，經本院斟
    酌後，認與判決結果不生影響，爰不予以一一論述，附此敘
    明。
八、據上論結，本件上訴人之上訴為有理由，依民事訴訟法第43
    6之1第3項、第450條、第78條，判決如主文。
中　　華　　民　　國　　111 　年　　6 　　月　　29 　 日
                  民事第七庭  審判長法  官  姜悌文 
　　　　　　　　　                  法  官  郭思妤
　　　　　　　　　                  法  官  陳彥君
以上正本係照原本作成。
如不服本判決，僅得以適用法規顯有錯誤為理由逕向最高法院提
起上訴，但須經本院之許可。
提起上訴應於收受送達後二十日內向本院提起上訴狀同時表明上
訴理由；判決宣示後送達前提起上訴者，應於判決送達後十日內
補提理由書狀。並應提出委任律師或具有律師資格之人之委任狀
；委任有律師資格者，另應附具律師資格證書及釋明委任人與受
任人有民事訴訟法第四百六十六條之一第一項但書或第二項所定
關係之釋明文書影本。如委任律師提起上訴者，應一併繳納上訴
裁判費。
中　　華　　民　　國　　111 　年　　6 　　月　　29　　日
                                    書記官  吳昭誼
附表：
系爭本票（即臺灣新北地方法院110年度司票字第1865號民事裁
定所載之本票）
編號 發票日（民國） 票面金額（新臺幣） 到期日 （民國） 利息起算日 （民國） 票據號碼 1. 108年8月20日 5,000萬元 未記載 110年2月27日 TH0000000